# 分立的会计与税务处理

提问人：abraham5163 时间：2012-03-29 21:22:21
背景：现有一A公司准备分立为B、C二公司，分立后涉及C公司股权转让，因此在税法上适用一般分立，要交纳企业所得税。问题：
1 、对于B、C公司，在设立后，资产与负债入账价值是以A公司账面价值确认还是评估后的公允价值确认； 2 、由于是一般分立，因此对于被分立公司而言，要按资产与负债的公允价值与账面价值之间的差额确认损失或利得，同时C公司应以公允价值做为计税基础，那么如果C公司会计处理按账面价值计量，而在纳税时根据评估价值进行所得税调整是否可行； 3 、对于A公司的母公司而言，其长期股权投资应按什么样的比例进行分配； 4 、由于A公司净资产中，未分配利润为负数，那么对于该金额是由B与C在报表中单独体现，还是汇总仅体现实收资本。 谢谢各位专家的回复！

回答人：chenyiwei
回复 abraham5163 的帖子
个人对会计处理问题的意见：
由于本案例为新设分立，分立后存续企业B、C均为新设会计主体，该交易也是在A的实际控制人主导下实施的，故就B、C自身报表而言，取得原先属于A公司的资产和业务（假设分给B、C公司的资产均构成业务，下同），均各自构成一项同一控制下的企业合并，应按这些资产在A公司的原帐面价值入帐。（尽管C的股权将会转让，但这不应影响到对C而言取得A的部分资产和业务构成同一控制下合并的认定）B、C各自申报纳税时进行调整。 A的母公司将其原先对A的长期投资，可按分立后B、C的帐面净资产比例分配给B、C，确认长期股权投资。 原先A的未分配利润负数不会直接在B、C的个别报表中体现。B、C刚设立时，其资产负债表的股东权益部分应当分别只有实收资本和资本公积，留存收益为零。

回答人：chenyiwei
回复 abraham5163 的帖子
如果分立后为A和C，原企业A继续保留法人资格，则属于派生分立。此时，相当于A企业将其部分资产、负债无偿划拨给其股东（相当于对股东的分配，相应地股东部分收回对A的投资），然后股东再以收到的净资产出资设立C公司。所以，A的帐务处理主要是按照分出净资产的帐面价值冲减权益；C的处理为接受分入的净资产，与前述新设分立情况下C公司的处理原则相同。

回答人：chenyiwei
回复 ying0518 的帖子
1 、个人理解，由于本案例中有部分净资产被处置到集团外，并不是集团内部的重组，因此后一种方法（确认营业外收入）似乎在合并报表层面更为合理，即少数股东以非货币性资产的方式实现撤资。
2 、我理解是。尽管本案例中C是新设的公司，但为了编制A的合并报表之目的，要对其报表进行调整，将其变为分立前B公司的延续，在B原先的报表中反映出将分入H公司的资产和负债剥离出合并范围的过程，在此基础上纳入A的合并范围。

回答人：chenyiwei
回复 ying0518 的帖子
1 、我理解对此处的“分配”应作广义理解，不仅包含股利分配在内，还包括以撤资为目的的分配。
2 、我理解IFRIC 17第 5 段的exception在很大程度上和IFRS 3的scope exemption是类似的，即在目前阶段避免讨论涉及同一控制下的合并、重组等问题。但该段规定仅仅是把这一情况排除在该解释的规范范围之外，不等于必须“不按公允价值确认损益，不需要考虑是否有商业实质”。事实上在IFRS下，对同一控制下的企业合并也需要区分是否具有商业实质，并且不排除对从合并方角度具有商业实质的同一控制下合并交易采用购买法处理。

回答人：chenyiwei
回复 ying0518 的帖子
IFRIC 17.BC 4(c): non-reciprocal transfers of assets by an entity to its owners. Such transfers are commonly referred to as distributions to owners.即此处的distribution泛指主体向其权益持有者分配资产，而无论是以利润分配、减资款支付或者其他法律形式。

回答人：chenyiwei
回复 ying0518 的帖子
我理解，仅就分配交易本身而言，确实应作为一项非互惠的权益性交易，不能用一般方法判断是否具有商业实质，但此处导致确认处置损益的环节是非货币资产的处置。假设不使用评估增值的非货币性资产作为分配方式，则企业将需要付出金额与该资产的公允价值相当的现金，因此实际上以有增值的非货币资产分配起到了节约现金流出的效果。如果分配时对该非货币资产的作价是公允的，则相当于先以公允价值处置非货币资产（这个环节与一般的资产处置没有本质区别），再以处置所得款项对股东分配；并且也不属于同一控制下重组等不属于IFRIC 17 规范范围的情形。因此在这一过程中是可以就该非货币资产的公允价值和账面价值之间的差额确认处置损益的。

回答人：chenyiwei
回复 ying0518 的帖子
我理解还是要把“非货币性资产处置”和“对所有者分配”这两项交易区分开。后一环节既然是“非互惠”的，那就不存在是否公允的判断问题。我们讨论是否公允，是指在以非货币性资产抵偿一项应付股东的负债（由对股东的分配产生，如应付股利、应付减资款）时，所抵偿的负债金额是否按照该资产的公允价值确定。
就如同IFRS 3不规范同一控制下合并一样，这种scope exemption的设立不能避免在实务中仍然遇到类似问题，也不是说在实务中必然一律按照不具有商业实质的观点处理。仅仅是在实务中处理类似不属于该解释规范范围的事项时不能引用该解释为依据而已。 对于不属于该解释规范范围的情形，按照IAS 8规定的层次，引用相关准则或者实务惯例处理。

提问人：ying0518 时间：2013-01-17 21:30:17
派生分立C公司，相当于对股东的分配，相应地股东部分收回对A的投资，然后股东再以收到的净资产出资设立C公司。所以，A的帐务处理主要是按照分出净资产的帐面价值冲减权益，此时是不是需要确认分出净资产的账面价值和公允价值的差异？

回答人：chenyiwei
IFRIC 17仅适用于针对所有股东按比例分配的情形。而且本案例是集团内部重组，因此采用账面价值更方便和合理。

提问人：ying0518 时间：2013-01-23 10:30:24
回复 chenyiwei 的帖子
陈版，如果少数股东是股份公司的控股股东，是不是可以理解为集团内部重组，不确认公允价值损益？

回答人：chenyiwei
根据具体情况分析是否属于不具有商业实质的集团内部重组。这个问题类似于分析同一控制下企业合并交易有无substance。